【裁判字號】    89,簡上,644
【裁判日期】    920429
【裁判案由】    損害賠償
【裁判全文】
臺灣臺北地方法院民事判決  八十九年度簡上字第六四四號
    上  訴  人  南方藝術宮殿管理委員會
    法定代理人  乙○
    訴訟代理人  甲○
    被上訴人    丙○○
右當事人間請求損害賠償事件，上訴人對於中華民國八十九年五月十九日本院新店簡
易庭八十八年度店簡字第六七八號第一審判決提起上訴，本院判決如左：
    主      文
原判決廢棄。
被上訴人在第一審之訴及假執行之聲請均駁回。
第一、二審訴訟費用由被上訴人負擔。
    事實及理由
壹、被上訴人起訴主張：伊於民國八十六年間購買坐落台北市○○路○段二十一巷二
    十之一號十七樓房屋（以下簡稱系爭房屋），係為上訴人之區分所有權人，伊所
    有系爭房屋為頂樓，於八十六年年十月間遷入時，因大樓頂樓樓板施工不良，致
    造成伊房屋漏水，伊曾告知上訴人處理，上訴人曾同意伊先行雇工修理，因此修
    補頂樓漏水，計花費新台幣（下同）十六萬五千元，詎上訴人卻置之不理，為此
    依公寓大廈管理條例第十條、第十一條及民法第一百八十四條第一項規定，請求
    判決上訴人應給付十六萬五千元及自起訴狀繕本送達翌日（即八十八年八月十二
    日）起算之法定遲延利息，並願供擔保請准宣告假執行，原審判決被上訴人勝訴
    ，上訴人不服，提起上訴，被上訴人於本院答辯聲明：上訴駁回。對於上訴人所
    稱被上訴人積欠管理費、清潔費一事，則主張應與本件修繕費相互抵銷。
貳、上訴人則以：系爭漏水應係原建商施工不良所致，系爭大樓已交由管理委員會處
    理，惟上訴人未經管理委員會同意，即自行將隸屬重大修繕工程擅自雇工整修，
    況且施工所支付之款項過高，再者被上訴人尚積欠管理及清潔費用（自八十六年
    五月起算至八十九年三月止）二十一萬二千一百二十元，若被上訴人之主張有理
    由，則同意抵銷等語置辯，於本院上訴聲明：(一)原判決廢棄。(二)右廢棄部分被上
    訴人在第一審之訴及假執行之聲請均駁回。
參、本件經依民事訴訟法第四百六十三條準用同法第二百七十條之一第一項第三款規
    定，整理並協議簡化爭點及不爭執之事後項，兩造同意僅言詞辯論時除被上訴人
    請求上訴人償還墊付修繕系爭房屋頂共用部分修繕費用十六萬五千元是否正當：
    (一)上訴人有無事先承諾歸還此項費用？是否依其他法律負有償還系爭費用之義務
    ？(二)此項費用支出能否認係上訴人不法侵權行為所致之損害？(三)被上訴人主張以
    該修繕費用抵銷積欠上訴人之管理及清潔費用是否有理由？查被上訴人主張於前
    述時間購入系爭房屋，為上訴人社區之區分所有權人，於八十六年十月遷入時，
    因大樓頂樓樓板施工不良，致系爭房屋漏水，被上訴人進而雇工修繕頂屋共用部
    分，計花費十六萬五千元，且該系爭大設有公共基金之事實，業據其提出系爭建
    物及土地所有權狀、照片、收據等影本為證，復為上訴人所不爭執，並經證人即
    義通工程行負責人涂嘉斌於原審理由時到庭證述屬實（見原審卷附八十九年五月
    五日言詞辯論筆錄甚明），堪信被上訴人此部分之主張為真正，惟上訴人否認應
    負擔此部分代墊修繕費用，並以前開情詞置辯，茲分析如下：
    (一)上訴人有無事先承諾歸還此項費用？是否依其他法律負償還系爭費用之義務：
      (1)查在區分所有下之公寓大廈建物，有關共用部分的管理及其他專有部分的維
        持管理、建物基地或共用部分以外的附屬設施等之管理，為區分所有權人的
        共同利益的必要行為，原則上應由全體區分所有權人親自管理，但上開管理
        行為，若均須由區分所有權人逐一共同而為，有時是有其困難及窒礙之處，
        因此為實施管理行為，應選擇有長期性實施管理行為者之必要，故依公寓大
        廈管理條例第三條第八款、第九款規定，管理委員會或管理負責人均為公寓
        大廈管理的執行機關，且對於共有及共用部分之修繕、管理、清潔、維護及
        一般改良則為管理委員會或管理負責人之職務，此觀諸公寓大廈管理條例第
        十條、第三十四條之規定甚明，足徵有關共用部分的修繕自為管理委員會或
        管理負責人之義務，至為灼明。
      (2)被上訴人主張系爭大樓之頂樓為共用部分，故上訴人自應負有修繕之義務等
        情，惟上訴人對於系爭大樓頂樓係屬構結上之法定共有部分乙節並不爭執，
        但以被上訴人所為之修繕行為為重大修繕，應經區分所有權人會議決議始得
        為之云云，然查被上訴人所為之修繕工程乃係頂樓抓漏、ＰＵ重舖、
        垃圾清理、舖設磁磚等工程，此業據證人即義通工程行負責人涂嘉斌於原
        審理由時到庭證述屬實，復有該工程行出具之收據乙紙、被上訴人提出之現
        場施工照片五幀可資為憑，顯見被上訴人所為之修繕工程係在支撐建築之屋
        頂最上層之防水ＰＵ加以重舖，並未加以破壞建物之結構體，自非所謂建物
        之重大修繕，應屬一般之修繕工程，如前所述，被上訴人主張該頂樓之修繕
        應由上訴人所負責乙節，要屬可採。
      (3)另證人即系爭大樓擔任警衛之保全人員周基山於原審證述：「：：漏水（指
        系爭頂樓）我知道，原告（即被上訴人）搬來時已經漏水，原告亦有知訴過
        總幹事，上一屆主委均知道此事，亦同意付此筆款項，漏水原因是因建商所
        建品質不好：：」等語（見審卷附八十八年十一月三十日言詞辯論筆錄自明
        ），又證人涂嘉斌於原審亦證稱：「是房屋未建好，且是公共部分，實際支
        出是十六萬五千元，工時近一個月，平均四、五個工人，共三十幾坪：：」
        等語（見同前揭筆錄），綜合上開證人之證詞可知，系爭房屋頂樓漏水，是
        因建商於興建時既存之問題，且當時對外代表管理委員會之主任委員亦同意
        支付該筆款項，雖上訴人又抗辯若由管委會自行雇工修繕僅須花費五萬五千
        元即可，但上訴人就此有利於己之事實，並未舉證以實其說，然而證人即修
        繕人員涂嘉斌業於原審到庭證述：該筆款項十六萬五千元均屬必要費用等語
        ，從而被上訴人主張上訴人應依公寓大廈管理條例第十條第二項規定，就上
        開共用部分之修繕費用，由上訴人所管理之公共基金支付乙節，為可採信。
    (二)被上訴人所積欠之管理費及清潔費用，用以抵銷應給付系爭修繕費用，是否有
      理由：
      (1)依民事訴訟法第一百九十九條第二項規定，審判長應向當事人發問或曉諭，
        令其為事實上及法律上陳述、聲明證據或為其他必要之聲明及陳述，其所聲
        明或陳述有不明瞭或不完足者，應令其敘明或補充之，此為審判長因定訴訟
        關係之闡明權，同時並為其義務，查被上訴人於原審八十八年八月二十五日
        調解時，主張「欠繳管理費用實係行使抵銷權」，業經審判長於言詞辯論期
        日諭令被上訴人及上訴人就關於此項抵銷抗辯之內容，曉諭兩造為明確及完
        足之陳述後，被上訴人陳述：「調解時所說的話，就是用本件他們（指管理
        委員會）所欠的錢和我欠繳的管理費抵銷。」，而上訴人亦表示被上訴人積
        欠管理費用二十一萬二千一百二十元，顯見被上訴人在原審就此業已主張以
        雙方互負之債務為抵銷，合先敘明。
      (2)所謂抵銷者乃指二人互負債務而其給付之種類相同，並已屆清償期，為使相
        互間所負相當額之債務同歸滅之一方的意思表示，且因抵銷權一方之意思表
        示而生效力，而查本件上訴人主張被上訴人積欠八十六年五、六月之管理費
        每月繳七千八百元、合計一萬五千六百元（收費標準為每坪一百元，計七十
        八坪），八十六年七月至九月每月繳六千二百四十元、合計一萬八千七百二
        十元（每坪八十元）、八十六年十月至八十九年三月每月繳五千四百六十元
        、合計十六萬三千八百元（每坪七十元）及車位消潔費（八十六年五月至八
        十九年三月）每月四百元、合計一萬四千元，總計二十一萬二千一百二十元
        ，然被上訴人則抗辯伊固自八十八年二月間起至八十九年三月止拒繳管理費
        七萬六千四百四十元及清潔費五千六百元總計積欠八萬二千零四十元，此外
        八十六年五月至八十八年一月止之管理費及清潔費若對於就空戶有不同的處
        理方式則伊始可接受等語（見本院九十二年四月八日言詞辯論筆錄），揆諸
        上開被上訴人自承部分，上訴人主張被上訴人積欠其中自八十八年二月起至
        八十九年三月止之管理費及清潔費用合計八萬二千零四十元乙節為可採信，
        茲兩造有爭議者為被上訴人是否應負擔自八十六年五月起至八十八年一月止
        之管理費及清潔費用合計十三萬零八十元部分乙節。
      (3)惟按公寓大廈管理條例第十條第二項：「共用部分，約定共用部分之修繕、
        管理、維護由管理負責人或管理委員會為之。其費用由公共基金支付或由區
        分所有權人按其共有之應有部分比例分擔之。」、同條第三項：「前項共用
        部分，約定共用部分之管理、維護費用，區分所有權人會議或規約另有規定
        者，從其規定。」是以，依法文意旨以觀，其收取標準，是以共有之應有部
        分比例分擔為原則，例外情形，如「區分所有權人會議」另有決議或「規約
        」規定按照「戶」或「坪數」來收取，則從其規定，再參以內政部營建署出
        版之「居家建築保健手冊--建築物使用管理問與答」第二十四頁，就管理費
        、公共基金之收取標準：「按公共基金與管理費用之收取，係按區分所有權
        人會議決議繳納，法律並未明文定其負擔標準，原則上按共有之應有部分比
        例分擔，但區分所有權人會議或規約規定按『戶』或其他比例計收取亦可。
        」之範圍，足徵被上訴人所辯管理費用應如何收取，公寓大廈管理條例並無
        明文強制規定，而實務上各社區之運作，管理費用有的按「戶」收取，即每
        一「戶」固定收取一定金額；有的按坪數（即權狀上之面積）收取，總坪數
        愈大繳交之管理費用愈高；亦有按「共有之應有部分比例分擔」，依登記為
        共有之公共設施持分，持分愈高者，分擔愈多。而各社區欲以何種方式收取
        ，全憑其自由決定，法律並無強制乙節，是上訴人主張按坪數收取管理費及
        清潔費之標準，自屬有據，查本件被上訴人係於八十六年一月間購買系爭房
        屋，並於同年一月七日辦妥產權之移轉登記，迨至八十九年四月間始將系爭
        房屋出售予他人，且於同年四月一日辦妥產權之移轉登記，此有卷附系爭房
        屋異動查詢單及建物所有權狀影本可資佐證，從而被上訴人自八十六年一月
        間起即為系爭房屋之所有權人，揆諸前開說明，自應按月繳納管理費及清潔
        費用，被上訴人若對於此部分之收取標標有疑義時，自應透過區分所有權人
        會議，以多數決之方式另行決議，因此在尚未經區分所有權人會議另行決議
        對於空戶部分有所不同之收費標準時，被上訴人仍應按先前之收費標準繳納
        管理費及清潔費用，從而，被上訴人抗辯無庸繳納八十六年五月起至八十八
        年一月止之管理費用及清潔費用合計十三萬零八十元部分，要無可採，從而
        上訴人主張被上訴人積欠管理費及清潔費合計二十一萬二千一百二十元乙節
        ，洵屬有據。
肆、依上所述，被上訴人本於公寓大廈管理條例第十條第二項之規定，固得請求上訴
    人因就系爭房屋頂樓公用部分所支出修繕費一十六萬五千元返還之義務，惟因被
    上訴人對於上訴人負有給付二十一萬二千一百二十元之管理費及消潔費用之義務
    ，是被上訴人與上訴人互負債務，而其給付種類皆為金錢債務，並均屆清償期，
    依民法第三百三十四條之規定，被上訴人依法以其債務，與他方之債務，互為抵
    銷，自屬有據，綜上，上訴人對被上訴人已無債權存在，被上訴人在自行主張抵
    銷之後，猶為本件請求，為無理由，應予駁回，其假執行之聲請亦失所附麗，應
    併予駁回。原審未見及此，仍判命上訴人給付一十六萬五千元及自八十八年八月
    十二日起至清償日止之法定利息，並為假執行之宣告，自有未洽。上訴意旨指摘
    原判決不當，求予廢棄改判，為有理由，自應由本院予以廢棄改判如主文第二項
    所示。
伍、本件判決基礎事證已臻明確，兩造其餘之攻擊、方禦方法及未經援用之舉證，經
    院詳予審酌，均與於判決之結果無礙，爰不逐一論述必要，附此指明。
陸、據上論結，本件上訴為有理由，依民事訴訟法第四百三十六條之一第三項、第四
    百五十條、第七十八條，判決如主文。
中      華      民      國    九十二    年      四      月    二十九    日
                                         民事第四庭審判長法  官  林勤綱
                                                         法  官  周玫芳
                                                         法  官  陳博文
右為正本係照原本作成。
不得上訴。
中      華      民      國    九十二    年      四      月    二十九    日
                                                         書記官  蔡嘉萍


司法院資訊處製作；財團法人民間司法改革基金會備份。
